【裁判字號】    96,再易,6
【裁判日期】    970526
【裁判案由】    再審之訴
【裁判全文】
臺灣苗栗地方法院民事判決               96年度再易字第6號
再審原告    甲○○
再審被告    乙○○
上列當事人間請求拆屋還地事件，再審原告對於民國94年9 月26
日本院92年度簡上字第77號確定判決，提起再審之訴，本院判決
如下：
    主  文
再審之訴駁回。
再審訴訟費用新台幣壹仟伍佰元由再審原告負擔。
    事實及理由
一、再審原告起訴主張：
（一）按民事訴訟法第496 條第1 項第13款規定：「有下列各款
      情形之一者，得以再審之訴對於確定終局判決聲明不服。
      但當事人已依上訴主張其事由或知其事由而不為主張者，
      不在此限：當事人發現未經斟酌之證物或得使用該證物者
      。但以如經斟酌可受較有利益之裁判者為限」。另同法第
      500 條第1 項、第2 項規定：「再審之訴，應於三十日之
      不變期間內提起。前項期間，自判決確定時起算，判決於
      送達前確定者，自送達時起算；其再審之理由發生或知悉
      在後者，均自知悉時起算。但自判決確定後已逾五年者，
      不得提起」。
（二）查再審原告之先父、母賴琳西、賴林完妹，在民國74年1
      月1 日獲共有人之同意而構成完成一農舍（即門牌號碼苗
      栗縣公館鄉北河村5 鄰43-1號），並獲苗栗縣公館鄉公所
      74年1 月24日以（74）公鄉建字第12017 號核發現有農舍
      證明一份（下稱農舍證明書），並蓋如原確定判決附圖（
      下稱附圖）所示A 與C 部分圍牆並遷入居住，至77年間又
      增蓋附圖所示B 、D 部分之新屋舍，在同年5 月9 日新居
      落成。再審原告在96年4 月15日搬家時，訴外人即鄰居張
      信統來幫忙時，發現有上開農舍證明書，足證再審原告先
      父母係在共有人同意下在74年蓋農舍、圍牆居住使用，再
      審被告訴請拆屋換地並無理由。再審原告在原審判決前一
      直不知有上開農舍證明書，故而敗訴，為此依前開條文主
      張原確定判決有再審事由，提起再審之訴，並聲明：原確
      定判決不利於再審原告部分廢棄，再審被告之訴駁回。
二、再審被告方面：本件未經言詞辯論，再審被告亦未提出書狀
    作任何聲明或陳述。
三、按再審之訴，應於三十日之不變期間內提起。前項期間，自
    判決確定時起算，判決於送達前確定者，自送達時起算；其
    再審之理由發生或知悉在後者，均自知悉時起算。但自判決
    確定後已逾五年者，不得提起，民事訴訟法第500 條第1 項
    、第2 項定有明文。次按提起再審之訴之原告，如主張其再
    審理由知悉在後者，應就所主張之事實負舉證之責任，最高
    法院著有30年度抗字第443 號判例可參。查再審原告主張其
    發現公館鄉公所核發之農舍證明書，且係訴外人張信統於96
    年4 月15日幫忙其搬家時始發現，業據其提出張信統書立之
    證明書為證，該證明書載明係由張信統於96年4 月15日幫忙
    再審原告搬家時，在再審原告之先父房間遺留物品中發現等
    情明確，自堪信再審原告之前開主張為真實。是再審原告自
    該時知悉上開證物時起，迄其提起本件再審之日止，尚未逾
    30日不變期間，合先敘明。
四、按當事人發現未經斟酌之證物或得使用該證物者。但以如經
    斟酌可受較有利益之裁判者為限，得以再審之訴對於確定終
    局判決聲明不服。但當事人已依上訴主張其事由或知其事由
    而不為主張者，不在此限，民事訴訟法第496 條第1 項第13
    款定有明文。次按所謂當事人發見未經斟酌之證物，係指前
    訴訟程式事實審之言詞辯論終結前已存在之證物，因當事人
    不知有此，致未經斟酌，現始知之者而言，司法院大法官會
    議釋字第355 號解釋文可參。經查：
（一）再審原告提出之農舍證明書為公館鄉公所74年所核發，固
      為前訴訟事實審言詞辯論終結前已存在之證物，且為再審
      原告於前訴訟所不知，致未經斟酌；惟依首開條文規定，
      尚須該證物經斟酌可受較有利益之裁判者為限，始得以再
      審之訴對於原確定判決聲明不服。
（二）次查，原確定判決理由欄已詳述系爭180 之6 地號土地如
      附圖所示編號A 部分（面積176 平方公尺），核非再審原
      告之被繼承人賴琳西興建之原始建物，亦非系爭建物使用
      或通行所必須，再審原告復未舉證證明該部分屬於土地默
      示分管契約之範圍，故認再審被告請求再審原告拆屋還地
      為有理由等語（詳原確定判決事實及理由欄第11段），是
      原確定判決依調查證據，認定事實之結果，認再審原告並
      未能就其占有如附圖所示編號A 部分土地證明為共有人默
      示分管之範圍，故認定再審原告為無權占有。而依再審原
      告所提之農舍證明書所載，包括再審原告之被繼承人賴琳
      西、賴林完妹於74年1 月申請之「有無現有農舍證明申請
      書」，內容記載：「一、茲為從事耕作興建自有農舍需要
      ，請發給有無現有農舍之證明。二、申請人依法開列現住
      所距離10公里範圍內，所有全部土地，於後附土地清冊，
      如有漏列或虛偽不實申報，願負一切法律責任（土地坐落
      公館鄉180 之6 地號、151 之1 地號、158 地號」，及公
      館鄉公所依前開申請而核發之「現有農舍證明」，內容記
      載「申請人現住所距離10公里範圍內所有土地內現有農舍
      資料：房屋坐落公館鄉北河村5 鄰43之1 號北河段，180
      之6 地號，建築物面積42.75 平方公尺，前開申請事項經
      查確有上項現有農舍、特此證明」，是觀之再審原告所提
      之前述證物，僅係公館鄉公所依再審原告之被繼承人賴琳
      西、賴林完妹為興建農舍之申請，證明其等在現住所10公
      里範圍內之土地有前開農舍。而核之該農舍證明書係在系
      爭建物76年3 月26日取得建築執照前所核發；足見該農舍
      證明書僅為再審原告之被繼承人為興建系爭建物前所申請
      之證明書，證明事項亦僅限於申請人於一定範圍之土地內
      有現有農舍，並未能證明其現有農舍或其後興建之系爭建
      物包括原判決附圖所示之A 部分。另經本院向公館鄉公所
      函詢申辦「現有農舍證明」之作用為何，經該所覆以：「
      依都市計畫法、建築法、都市計畫法臺灣省施行細則、實
      施都市計畫以外地區建築物管理辦法、實施區域計畫地區
      建築管理辦法等相關法令規定，農業用地原則上限制建築
      ，但於符合一定之要件時，得申請起造農舍。鄉（鎮、市
      、區）公所核發之有無現有農舍證明，即係就特定範圍內
      之土地，審查有無現有農舍存在，以提供建管機關作為准
      駁之依據」，有該所96年10月15日函文在卷可參，足徵該
      現有農舍證明書，僅係供建管機關審查是否准予申請人興
      建農舍之證明文件，依公所核發證明書之作用及其記載內
      容觀之，均不涉及農舍實體占有權源之認定。準此而論，
      再審原告所提之上開農舍證明書，尚無法證明如原判決附
      圖所示A 部分之興建係經共有人同意而為有權占有，故而
      該農舍證明書縱經斟酌，仍不足影響原確定判決認定再審
      原告就附圖所示編號A 部分土地為無權占有之結論，從而
      ，再審原告主張其發現未經斟酌之證物，有民事訴訟法第
      496 條第1 項第13款之再審事由，顯屬無據。
五、綜上所述，原確定判決並無民事訴訟法第496 條第1 項第13
    款之再審事由，再審原告依前開情詞，提起本件再審之訴，
    顯無再審理由，爰依民事訴訟法第502 條第2 項規定，不經
    言詞辯論，逕以判決駁回之。
六、據上論結，本件再審原告之訴顯無再審理由，依民事訴訟法
    第505 條第1 項、第436 條之1 第3 項、第463 條、第78條
    ，判決如主文。
中    華    民    國    97    年    5     月    26    日
                  民事庭審判長法  官  詹駿鴻
                              法  官  王萬金
                              法  官  曾明玉
正本係照原本作成。
不得上訴。
                              書記官  黃麗靜
中    華    民    國    97    年    5     月    26    日


司法院資訊處製作；財團法人民間司法改革基金會備份。
